最　高　行　政　法　院　判　決
　　　　　　　　　　　　　　　　　　 96年度判字第00044號
上　訴　人　財政部臺北市國稅局
代　表　人　甲○○
被 上訴 人　乙○○
上列當事人間因綜合所得稅事件，上訴人對於中華民國94年6月
22日臺北高等行政法院93年度訴字第2667號判決，提起上訴，本
院判決如下：
　　主  文
原判決廢棄，發回臺北高等行政法院。
　　理  由
本件被上訴人起訴主張：被上訴人之配偶曾錦銘為旭展窯業股份
有限公司（下稱旭展公司）股東，該公司於民國85年辦理減資以
現金收回資本公積轉增資配發之股票，曾錦銘因而取得現金新臺
幣（下同）4,500,000元部分，依所得稅法第4條之1規定，被上
訴人未予併計綜合所得申報課稅，自無不合。嗣上訴人認上開所
得屬股東之營利所得，命旭展公司於89年6月22日辦理扣繳申報
，被上訴人於同日自動繳納稅款，並辦理補申報85年度個人綜合
所得稅在案。然上訴人於90年1月31日又以被上訴人漏未申報上
開所得，處罰鍰675,900元。惟依財政部81年5月29日台財稅第81
0140011號函，資本公積轉增資配發之股票股利，股東於取得時
，免予計入當年度所得課稅；且股東所取得之增資股票，於減資
時將股票轉讓與公司，取得之利益，依財政部83年6月15日台財
稅第831596449號函釋意旨，應屬證券交易所得，免徵所得稅。
上訴人認系爭所得屬應稅之營利所得而予論罰，顯有違誤。再者
，財政部69年台財稅第33694號函釋及財政部臺灣省北區國稅局
所屬中壢稽徵所86年2月21日北區國稅中壢資第86067232號函，
均認減資收回資本公積轉增資配發股票而給付之現金，非屬盈餘
分配，被上訴人因信賴而未將系爭所得申報課稅，自無過失可言
，依本院39年度判字第2號判例、司法院釋字第275、525號解釋
意旨，應免予處罰。縱認本件應予處罰，於計算漏稅額時亦應減
除已扣繳之稅款，上訴人未予減除，亦有違誤，爰請判決將原處
分（含復查決定）及訴願決定均撤銷。
上訴人則以：旭展公司於83年度出售土地，同年10月26日將其中
土地增益180,000,000元辦理轉增資，復於85年度辦理減資180,0
00,000元。該公司係利用出售土地增益所得轉增資，嗣後利用減
資手段，以現金收回資本公積轉增資配發股票，將出售資產增益
之資本公積全數分配予各股東，被上訴人之配偶因之取得系爭所
得。查系爭所得應屬所得稅法第14條第1項第1類之營利所得，旭
展公司以現金減資收回資本公積轉增資配發之股票，亦非屬股票
轉讓性質，該公司故意以此不正當方法逃漏稅之虛偽安排，有違
經驗法則，為求租稅公平，仍應就已具備課稅構成要件之實質經
濟行為來加以課稅。上訴人依財政部75年12月8日台財稅第00000
00號及84年3月22日台財稅第841611446號函，核定被上訴人之配
偶取自旭展公司營利所得4,500,000元，併課核定85年度綜合所
得稅，並按所漏稅額1,351,949元處以0.5倍罰鍰675,900元，並
無違誤等語，資為抗辯。
原判決將訴願決定及原處分（包括復查決定）均撤銷，係以：依
司法院釋字第275號解釋，人民違反法律上之義務而應受行政罰
之行為，法律無特別規定時，雖不以出於故意為必要，仍須以過
失為其責任條件。復按所得稅法第110條第1項之漏稅違章構成要
件，現行司法實務上一向認為其態樣兼及「故意」及「過失」二
種型態。本件旭展公司的增資及減資行為，因為時間相隔一年半
以上，所以無法判斷該公司或被上訴人純粹出於「以迂迴取巧方
式將出售土地增益分配予股東」之稅捐規避行為所致；且觀諸旭
展公司83年至86年間結算申報書所載，該公司仍有營業行為，足
證被上訴人之減資行為不是單純著眼於「讓股東直接取回出售固
定資產溢價獲利」而已。又85年度之所得稅是於86年3月間才申
報，財政部臺灣省北區國稅局中壢稽徵所86年2月21日北區國稅
中壢資第86067232號函復旭展公司謂：「貴公司辦理減資退還原
資本公積轉增資額85,380,000元，經核非屬盈餘之分配，尚免辦
理扣繳，請查照」，的確會使被上訴人認為系爭所得非屬盈餘之
分配，而為財政部81年5月29日臺財稅第810140011號函所稱之證
券交易所得。是被上訴人未申報其配偶之系爭所得，並無過失可
言，不應依所得稅法第110條第1項所定之漏稅違章處罰，故上訴
人對之加以處罰，自有違誤，為其判決之論據。
本院查：按「個人之綜合所得總額，以其全年左列各類所得合併
計算之：第1類：營利所得：公司股東所分配之股利總額．．．
」「納稅義務人應於每年2月20日起至3月底止，填具結算申報書
，向該管稽徵機關申報其上一年度內構成綜合所得總額．．．」
「納稅義務人已依本法規定辦理結算申報，但對依本法規定應申
報課稅之所得額有漏報或短報情事者，處以所漏稅額兩倍以下之
罰鍰。」為行為時所得稅法第14條第1項第1類、第71條第1項及
第110條第1項所明定。次按公司將土地交易之增益收入，累積為
資本公積，再將資本公積轉增資而無償配發股票予股東，短期間
進而利用減資再以等同金額收回該資本公積轉增資無償配發之股
票，因公司係以等同金額收回股票，並非退還股東之原出資額，
此與公司將出售土地增益，直接分配予各股東，實無二致，實質
上即屬股東之所得。且公司於增資自行配發股票後，旋即以等同
現金自行收回，收回後不再轉讓，亦與股票轉讓性質有別。基於
實質課稅原則及租稅公平原則，此項股東之實質所得，自應併計
該股東之所得總額課稅。本件被上訴人之配偶曾錦銘為旭展窯業
股份有限公司股東，於辦理85年度綜合所得稅結算申報時，漏報
取自該公司之營利所得4,500,000元，經財政部臺灣省北區國稅
局查獲，通知上訴人處理。上訴人乃將系爭所得併入被上訴人當
年度課稅所得額，核定其當年度綜合所得額，並處罰鍰675,900
元。原判決以旭展公司增、減資行為時間相隔一年半以上及其83
年度至86年度結算申報書、該公司函詢財政部臺灣省北區國稅局
中壢稽徵所之復函，認被上訴人以系爭所得非屬盈餘之分配，而
未辦理申報，並無過失，不應受處罰。惟查，旭展公司利用出售
土地增益所得轉增資，嗣後再利用減資手段，以現金收回資本公
積轉增資配發之股票，而將出售資產增益之資本公積全數分配予
各股東。被上訴人之配偶因之取得系爭所得，應屬所得稅法第14
條第1項第1類之營利所得，且旭展公司以現金減資收回資本公積
轉增資配發之股票，亦非屬股票轉讓性質，該公司故意以此不正
當方法逃漏稅之虛偽安排，有違經驗法則，為求租稅公平，仍應
就已具備課稅構成要件之實質經濟行為予以課稅。至於財政部臺
灣省北區國稅局中壢稽徵所，並非得發布所得稅法相關解釋函令
之主管機關，該所86年2月21日北區國稅中壢資第86067232號函
復旭展公司謂：「貴公司辦理減資退還原資本公積轉增資額85,3
80,000元，經核非屬盈餘之分配，尚免辦理扣繳，請查照」，僅
屬該所就旭展公司增、減資退回股款乙節所表示之見解，核與行
政程序法第159條第2項第2款所定「解釋性行政規則」，係屬行
政機關為協助下級機關或屬官統一解釋法令所訂頒之解釋性規定
，尚屬有間，非屬司法院釋字第525號解釋關於行政法規之廢止
或變更有信賴保護原則適用之範疇。原判決以中壢稽徵所上開函
的確會使被上訴人認為系爭所得非屬盈餘之分配，而為財政部81
年5月29日臺財稅第810140011號函所稱之證券交易所得，被上訴
人未申報系爭所得，並無過失可言，不應以漏稅違章處罰，自嫌
率斷。上訴人復主張旭展公司增、減資行為，係故意以不正當方
法逃漏稅之虛偽安排，以迂迴之方法分配土地交易所得予股東，
使股東規避其原應負擔之稅負，有違租稅公平原則，縱有信賴財
政部69年台財稅第33694號與81年台財稅第810140011號函釋，其
信賴亦不值得保護。再者，旭展公司於83年12月26日及85年8月
31日股東臨時會，分別討論增、減資事項，全體股東均出席或委
託他人出席，被上訴人之配偶參與該討論減資之會議，理應較一
般人更能注意了解，其從公司出售土地溢價中所分得之金錢，不
論用何名目都是原來出資以外之新收入，其辯稱基於信賴相關函
釋，而未申報系爭所得，無故意或過失乙節，顯不可採云云，實
情究屬如何，攸關被上訴人漏未申報系爭所得，是否確無過失，
原審就此事實未詳予調查審認，難謂允當。上訴論旨，執此指摘
原判決違背法令，為有理由，應由本院將原判決廢棄，發回原審
法院更為適法之裁判，以符法制。
據上論結，本件上訴為有理由，依行政訴訟法第256條第1項、第
260條第1項，判決如主文。
中　　華　　民　　國　　96　　年　　1　　 月　　18　　日
                  第五庭審判長法  官　鍾　耀　光
                              法  官  黃  本  仁
                              法  官  姜　仁　脩
                              法  官　王　德　麟
                              法  官　吳　慧　娟
以  上  正  本  證  明  與  原  本  無  異
中　　華　　民　　國　　96　　年　　1　　 月　　18　　日
　　　　　　　　　　　　　　　書記官　蘇　金　全
